【裁判字號】    98,台上,472
【裁判日期】    980205
【裁判案由】    傷害致人於死
【裁判全文】
最高法院刑事判決              九十八年度台上字第四七二號
上  訴  人  甲○○
                    67號
選任辯護人  蔡將葳律師
上  訴  人  乙○○
                    94之20號
            丙○○
上列上訴人等因傷害致人於死案件，不服台灣高等法院高雄分院
中華民國九十五年三月九日第二審判決（九十四年度上訴字第一
五四四號，起訴案號：台灣屏東地方法院檢察署九十四年度偵字
第一二二八、二五三○號），提起上訴，本院判決如下：
    主  文
原判決撤銷，發回台灣高等法院高雄分院。
    理  由
本件原判決認定：上訴人乙○○與上訴人甲○○係甥舅關係，王
明德則受僱於甲○○。緣乙○○於民國九十四年三月五日之前二
、三日，自友人鄭明安處得知王明德疑似與甲○○之配偶陳秀美
有染，遂將此事告知甲○○，甲○○未予置信，乙○○為進一步
釐清，乃於九十四年三月五日晚上八時許，駕駛自用小客車搭載
友人即上訴人丙○○同往向鄭明安查詢，鄭明安仍稱確有其事。
乙○○、丙○○即駕車至屏東縣東港鎮○○路王明德住處，將王
明德約出，再轉往嘉蓮路六十七號接甲○○上車。旋驅車前往屏
東縣東港鎮大鵬灣魚塭旁之產業道路，除向王明德求證上揭情事
外，乙○○、丙○○及甲○○更共同基於傷害之犯意聯絡，打算
出手教訓王明德。抵達後，四人均下車，乙○○並將其所有平時
置於前開車輛內之木質球棒一支攜下車，置於車旁草叢，預供教
訓王明德之用。嗣由甲○○向王明德質問上情是否屬實，王明德
嚴詞否認，甲○○即請丙○○前去找陳秀美到場對質。丙○○離
開後，乙○○與王明德發生口角，並徒手毆擊王明德頭、臉部，
雙方進而為肢體衝突。二人在扭打過程中，王明德拾起乙○○預
先準備之上開木質球棒毆擊乙○○，乙○○出手阻擋並搶下球棒
，且揮棒毆擊王明德小腿數下，致王明德倒地，球棒因此斷裂成
二截，乙○○復以徒手毆擊王明德頭、臉部。此時，丙○○尋找
陳秀美未果返回現場，乙○○、丙○○、甲○○三人見王明德前
已遭乙○○毆打而倒臥地上，倘再遭拳腳毆擊人體脆弱之頭、臉
部，恐有發生顱內出血而導致死亡之結果，於客觀上均能預見，
而主觀上未預見，丙○○仍以腳踹踢王明德身體、腳部，及與乙
○○聯手以徒手毆擊王明德頭、臉部，直至王明德頭、臉部及鼻
腔均流血且掙扎哀嚎不已，甲○○始出言要求該二人罷手。至同
日晚上八時四十三分許，上訴人等三人見王明德傷重不起，乃推
由丙○○持乙○○之行動電話撥打友人莊喬斌之行動電話，聯絡
其至現場將王明德送醫，上訴人等三人未待莊喬斌到達，即先行
駕車離去。莊喬斌到場後，發現王明德傷重昏迷，遂聯絡王明德
之弟王明壽前來，合力將王明德送醫急救，仍因大腦呈重度浮腫
等傷害，於同月十一日上午十時十分許死亡等情。因而撤銷第一
審判決，改判論處上訴人等共同傷害人之身體因而致人於死罪刑
，固非無見。
惟查：(一)、提起上訴，應以上訴書狀提出於原審法院為之。又文
書由非公務員制作（製作）者，應記載年、月、日並簽名。其非
自作者，應由本人簽名，不能簽名者，應使他人代書姓名，由本
人蓋章或按指印，刑事訴訟法第三百五十條第一項、第五十三條
前段定有明文。本件乙○○經第一審法院判決有罪後，不服該判
決，係由黃呈祿律師代為製作上訴狀（上訴人為被告乙○○），
上訴於第二審法院。惟乙○○並未依上開規定在上訴狀簽名、蓋
章或按指印，而黃呈祿律師復未表明係依刑事訴訟法第三百四十
六條規定為被告之利益而上訴（見原審卷第十一頁），則乙○○
在第二審上訴之程式，是否有欠缺？應否定期命補正？原審未予
斟酌，即遽為實體判決，自有未合。(二)、共同正犯在犯意聯絡範
圍內之行為，應同負全部責任。惟加重結果犯，以行為人能預見
其結果之發生為要件，所謂能預見乃指客觀情形而言，與主觀上
有無預見之情形不同，若主觀上有預見，而結果之發生又不違背
其本意時，則屬故意範圍；是以，加重結果犯對於加重結果之發
生，並無主觀上之犯意可言。從而共同正犯中之一人（或數人）
所引起之加重結果，其他之人應否同負加重結果之全部刑責，端
視其就此加重結果之發生，於客觀情形能否預見；而非以各共同
正犯之間，主觀上對於加重結果之發生，有無犯意之聯絡為斷（
參考本院九十一年台上字第五○號判例）。因之，加重結果犯之
共同正犯間，僅於基本行為（於本件為普通傷害）具有故意，而
有犯意聯絡之問題；對於所生之加重結果（死亡），因無故意，
並無犯意聯絡之可言（倘有主觀之犯意即屬殺人罪範圍）。乃原
判決理由說明「被告三人（即上訴人等），就傷害致（人於）死
之犯行間，有犯意聯絡，……均為共同正犯」云云（見原判決第
十三頁第十行至第十二行），認為上訴人等之間，對於加重結果
部分，亦有犯意之聯絡，自屬違誤。(三)、有罪之判決書，應記載
事實，刑事訴訟法第三百零八條定有明文。又二人以上以共同犯
罪之意思，事前同謀，推由其中部分之人實行，其未參與實行之
共謀者，固為學說上所稱之共謀共同正犯，依司法院釋字第一○
九號解釋，仍成立共同正犯。但未參與實行之共謀共同正犯，因
祇有犯罪之謀議，而無行為之分擔，僅以其參與犯罪之謀議為其
犯罪構成要件之要素，則渠等之間如何為犯罪之謀議、如何推由
其中部分之人實行？即為決定該同謀者，是否成立共謀共同正犯
之重要依據，自應於事實明白認定，方足以資論罪科刑。本件依
原判決記載之事實，係乙○○從鄭明安處耳聞王明德疑似與甲○
○之配偶有染，乃將此事告知甲○○，甲○○未予置信，乙○○
為進一步求證，自行駕車搭載丙○○同往向鄭明安查詢，鄭明安
仍稱確有其事。乙○○、丙○○遂駕車至王明德住處，將王明德
約出，再轉往甲○○住處接甲○○上車。旋即驅車前往屏東縣東
港鎮大鵬灣魚塭旁之產業道路，此時「乙○○、丙○○及甲○○
共同基於傷害之犯意聯絡，打算出手教訓王明德」。但到達後，
僅有乙○○、丙○○先後出手毆打王明德，致王明德傷重死亡。
亦即，甲○○係突然被乙○○、丙○○接上車，嗣後復未出手毆
打王明德。於此情形，倘甲○○是以共同傷害王明德之意思，事
前與乙○○、丙○○同謀，並推由乙○○、丙○○實行，則渠等
之間如何達成前揭謀議？自應於事實明白認定，方足資為適用法
律之依據。乃原審未予調查釐清並為具體之認定，即遽行判決，
亦嫌速斷。(四)、共同正犯，應對其共同犯意聯絡範圍內之全部犯
罪事實負責，而其犯意聯絡表示之方法，固不以明示通謀為必要
，即相互間有默示之合致者，亦屬之。惟所謂默示之合致，係指
就其舉動或其他相關情事，依社會通常觀念，得以間接推知其意
思者而言；單純之沉默，尚與默示之合致有間。原判決雖以：「
乙○○已供稱，我們去載甲○○時他就『知道』要去毆打王明德
」、「甲○○於案發當天，已然『知悉』其與被告（上訴人）乙
○○、丙○○偕同王明德外出之目的所為何事」（見原判決第九
頁第十九行至第二十行、第十頁第一行至第三行），因而認為「
被告（上訴人）三人於前往案發現場前，主觀上均已萌生與被害
人談判破裂時，不惜訴諸暴力傷害被害人之犯意聯絡」。但甲○
○於「知道」要去毆打王明德，或「知悉」當天所為何事後，究
竟僅係單純之沉默，或就其舉動或其他相關情事，依社會通常觀
念，得以間接推知其共同參與傷害之意思？原審未進一步究明，
並說明其所憑之依據，亦嫌疏漏。以上或為上訴意旨指摘所及，
或為本院得依職權調查之事項，應認原判決有撤銷發回更審之原
因。
據上論結，應依刑事訴訟法第三百九十七條、第四百零一條，判
決如主文。
中    華    民    國  九十八  年    二    月    五    日
                      最高法院刑事第七庭
                          審判長法官  謝  俊  雄
                                法官  陳  世  雄
                                法官  魏  新  和
                                法官  吳  信  銘
                                法官  陳  國  文
      本件正本證明與原本無異
                                      書  記  官
中    華    民    國  九十八  年    二    月    九    日
                                                      Ｑ


司法院資訊處製作；財團法人民間司法改革基金會備份。
